臺灣板橋地方法院民事判決　　　　　　 95年度簡上字第199號
上　訴　人　甲○○
被上訴人　　林明順即大慶獸醫院
上列當事人間請求侵權行為損害賠償事件，上訴人對於中華民國
95年9 月21日本院板橋簡易庭第一審判決提起上訴，本院於96年
1 月17日言詞辯論終結，判決如下：
    主  文
上訴駁回。
第二審訴訟費用新台幣伍仟柒佰玖拾元由上訴人負擔。
    事實及理由
壹、程序上理由被上訴人未於言詞辯論期日到場，核無民事訴訟
    法第386 條所列各情形，因上訴人之聲請，由其一造辯論而
    為判決。
貳、實體上理由
一、上訴人起訴主張：
（一）被上訴人為獸醫師於民國（下同）94年11月21日晚上21時
      40分許，為上訴人所飼養寵物吉娃娃母犬實施剖腹生產，
      被上訴人實施剖腹生產手術時，因被上訴人不當使用全身
      麻醉劑「舒泰50」（以下簡稱舒泰）予母犬，麻醉後手術
      前準備時間過長，導致幼犬吸入過多之麻醉藥劑，手術完
      畢後，因母犬流血不止，因僅有被上訴人一人處理母犬，
      致人手不足，未及時發現幼犬已發生呼吸抑制、心博過慢
      之情形，未及時拍打幼犬讓幼犬發出鳴叫，及未依照舒泰
      50 麻 醉藥物之急救方式如為幼犬帶上氧氣罩，為幼犬施
      打肌肉注射atropine呼吸促進劑等藥物，且未告知上訴人
      手術之危險性，並讓上訴人簽署手術同意書等過失，導致
      三隻幼犬均於當晚死亡，吉娃娃幼犬市價每隻約為新台幣
      （下同）4 至6 萬元，上訴人請求每隻價額為5 萬元，3
      隻合計共15萬元，另上訴人給付被上訴人之醫藥費3 仟元
      ，上訴人飼養寵物，視之如親密朋友，因被上訴人之過失
      ，致幼犬死亡，精神上蒙受極大痛苦，請求精神慰撫金20
      萬元，合計共35萬3 千元，爰依據依民法第184 條第1 項
      前段、第191 條之3 前段、第196 條之規定，請求被上訴
      人應如數給付及其法定遲延利息（原審為上訴人全部敗訴
      之判決）。
（二）對於被上訴人抗辯之陳述：
１、麻醉劑舒泰50的使用說明書記載，舒泰會經由母犬胎盤被幼
    犬吸收，致影響幼犬健康，原則上不建議使用於母犬之剖腹
    生產手術，舒泰通過胎盤時，會影響幼犬，應盡可能縮短並
    加快操作與麻醉時間，特別是注射麻醉劑後至取出幼犬的期
    間，麻醉前應給予Glycopyrrolate，建議注射麻醉藥劑舒泰
    之方式為點滴輸液，以靜脈注射方式進行，若取出幼犬有呼
    吸抑制的情形，可給予Doxapram與供給氧氣；若取出之幼犬
    心搏過慢者，應肌肉注射Atropine，被上訴人完全未按照上
    開程序實施急救，被上訴人對於母犬之注射方式為肌肉注射
    ，並非採取靜脈注射，術前並未給予Glycop yrrolate 。因
    肌肉注射舒泰之麻醉劑約3-8 分鐘即可發揮作用，所以注射
    5-10分鐘後即進行手術，但被上訴人於注射麻醉後才進行固
    定、剃毛、清潔、消毒等術前準備，均僅由被上訴人一人進
    行，致使麻醉後近20分鐘始進行手術，幼犬經由胎盤已吸收
    大量麻醉劑，被上訴人未能有效縮短，並加快操作與麻醉時
    間，造成幼犬出現呼吸抑制及心搏過慢情形，當幼犬出現上
    述症狀時，被上訴人未採取供給氧氣及注射Atropine等處置
    方式等急救措施。
２、被上訴人所提出之病歷表記載有注射Atropine，但實際並未
    注射，僅於幼犬陸續呼吸衰竭時緊急注射Dopran-V及Epinep
    hr ine；另病歷表注射Tranxamin e 分別為0.15ml及追加
    0.2ml ，實際係於術後一次注射0.6c c，於就診記錄記載明
    確。另上訴人並未答應被上訴人要幫忙處理小狗，因上訴人
    並非專業人士，亦非繁殖業者，如果被上訴人人手不足，可
    以拒絕開刀，被上訴人曾於和解過程有提出願賠償1 萬元，
    足以證明被上訴人自認有過失。
（三）上訴意旨略以：
１、原判決依據國立臺灣大學生物資源暨農學院附設動物醫院95
    年5 月22日農醫字第95000652號函覆（以下簡稱台大動物醫
    院函）「若由有經驗的獸醫師進行剖腹生產手術，是可以一
    人獨立完成手術。」等語，疏未查證被上訴人於原審已自認
    人手不足等情，及其之醫療資歷實績，未審酌該手術術前，
    術中及術後情狀，未就上訴人所主張被上訴人為母犬實施剖
    腹生產，術前準備時間過長、術後因處理母犬血崩，無法於
    幼犬出現呼吸抑制、心博過慢等危急癥狀時，立即急救措施
    （如供給氧氣及注射Atropi ne） ，為審酌判斷是否有醫療
    疏失，遽然認定被上訴人為有經驗之獸醫師，認定被上訴人
    之人手不足與術後幼犬死亡之結果並無因果關係，顯有未當
    。
２、前開台大動物醫院函建議原審法院：「貴庭若想進一步瞭解
    該獸醫師程序是否相符，建議可以詢問該獸醫師原畢業實習
    之大專醫院，以瞭解程序是否相符」等語，獸醫師對於初出
    生之幼犬是否應拍打幼犬來判斷其呼吸是否順暢，若呼吸不
    順暢另為妥善處置，接生標準程序為何，原審未發函求證該
    獸醫師原畢業實習之大專醫院，實有應調查證據而未調查之
    違誤，若幼犬呼吸衰竭，應立即帶上氧氣罩，增加其肺部及
    血液之含氧量，被上訴人卻未即時上氧氣，僅以藥物注射，
    實因被上訴人人手不足或設備不足所致，原審判決謂被上訴
    人完全無醫療疏失，顯與一般經驗法則有違。
（四）聲明：原判決廢棄，被上訴人應給付上訴人353, 000元整
      ，暨自起訴狀繕本送達被上訴人翌日起至清償日止，按年
      息百分之五計算之利息。
二、被上訴人未於最後言詞辯論期日到場，據其之前所提書狀及
    到庭抗辯：
（一）本件業經請臺大動物醫院函覆鑑定結果以「若由有經驗的
      獸醫師進行剖腹生產手術，是可以一人獨立完成手術。」
      等語，查被上訴人於77年畢業後從事獸醫師已達18年，上
      訴人指稱幼犬之死亡係因人手不足云云，委無足取。前開
      鑑定機關之意見，幼犬經剖腹手術取出後的程序，於國內
      外各獸醫師作法不相同，由獸醫師依狀況決定，並無標準
      程序，幼犬經剖腹手術取出後，得由實行手術之獸醫師決
      定。況本件幼犬自母犬剖腹取出後，是否有使其哼叫及供
      給氧氣之必要，亦非無疑，不能僅以幼犬剖腹取出，未使
      其哼叫及供給氧氣，況當時幼犬已能自行呼吸，並非一定
      要哼叫，當時有施打呼吸促進劑予母犬，幼犬也會吸收，
      當時有對幼犬實施人工呼吸，因幼犬已不能呼吸，縱使帶
      氧氣罩，亦不能促進其呼吸。對於犬類並無需簽署手術同
      意書之法律上依據，幼犬於死亡後，被上訴人立即建議上
      訴人送請動物醫院鑑定，因上訴人致拖延時日，致死亡幼
      犬腐敗無法作病理解剖化驗，況「幼犬死亡之原因複雜，
      若無病理解剖化驗，無法確認幼犬是否先天異常或其他原
      因造成死亡，故死亡在無病理報告的情況下，無法由臨床
      資料進行鑑定」等語（同上鑑定報告）。在缺乏死亡犬隻
      之病理解剖化驗之情形下，顯無法進一步予以查明，則上
      訴人所有之前開幼犬，其死亡之原因是否與前開上訴人所
      指被上訴人於剖腹產手術過程之疏失有關？亦即兩者間是
      否有相當因果關係，亦未據上訴人舉證證明，則上訴人主
      張被上訴人對於上訴人所有之幼犬於剖腹產之手術過程中
      死亡，應負過失侵權行為損害賠償責任，自無可取。
（二）一般吉娃娃幼犬出生後至可脫離母犬獨立餵食，行情約1
      萬元左右，本件幼犬剛出生，上訴人之請求不合理，又上
      訴人請求精神慰撫金20萬元亦無法律依據。原告接近9 時
      30分來院，被上訴人於9 時38分為上訴人之母犬進行剖腹
      產手術，被上訴人當時有向上訴人表示因職員已下班人手
      不足，詢問上訴人是否可以幫忙處理生下來的小狗，因被
      上訴人需處理母狗無法照顧小狗，上訴人當時表示可以處
      理，因上訴人當時表示其係繁殖業者，以買賣小狗為業，
      若上訴人當時未誤導被上訴人處理小狗，被上訴人就不會
      進行該項手術，被上訴人進行手術前有先評量母狗的體重
      再予以減量，並無過量，對母犬施以全身麻醉是並無不當
      。至被上訴人於和解過程提出願賠償1 萬元予上訴人，係
      希望解決問題，並非自認有過失，上訴人以此主張被上訴
      人已自認有過失，顯無足採。
（三）聲明：上訴駁回。
三、兩造不爭執之事實（見95年12月12日準備程序筆錄）
　　被上訴人為獸醫師於民國（下同）94年11月21日晚上21時40
  　分許，為上訴人所飼養寵物吉娃娃母犬實施剖腹生產，被上
    訴人為母犬實施剖腹生產手術後，產出之三隻幼犬陸續出現
    呼吸衰竭現象而死亡。
四、得心證之理由：
（一）侵權行為所發生之損害賠償請求權，以有故意或過失不法
      侵害他人之權利為其成立要件，此觀民法第184 條之規定
      自明。若其行為並無故意或過失，或其行為與損害之間無
      相當因果關係者，均無令負侵權行為損害賠償責任之可言
      。而所謂過失，係指行為人雖非故意，但按其情節，應注
      意、能注意而不注意，或對於侵權行為之事實，雖預見其
      發生，而確信其不發生者而言。又所謂相當因果關係，係
      指無此行為，雖必不生此損害，有此行為，通常即足生此
      損害，是為有因果關係，而如無此行為，必不生此損害，
      有此行為，通常亦不生此損害，自無因果關係之情形（最
      高法院87年台上字第78號判決參照）。
（二）上訴人主張被上訴人為上訴人飼養之寵物母犬剖腹生產，
      因不當使用全身麻醉劑「舒泰50」（以下簡稱舒泰）予母
      犬，麻醉後手術前準備時間過長，導致幼犬吸入過多之麻
      醉藥劑，手術完畢後因僅有被上訴人一人處理母犬流血不
      止，人手不足，致未及時發現幼犬已發生呼吸抑制、心博
      過慢之情形，未及時拍打幼犬讓幼犬發出鳴叫，及未依照
      舒泰麻醉藥物之急救方式如為幼犬帶上氧氣罩，為幼犬施
      打肌肉注射atropine呼吸促進劑等藥物，且未告知上訴人
      手術之危險性，並讓上訴人簽署手術同意書等過失，致三
      隻剛出生之幼犬即告死亡，且被上訴人曾同意賠償上訴人
      1 萬元，足認被上訴人自認有過失云云，經查：
１、被上訴人為母犬實施剖腹生產時，是否有不當使用全身麻醉
    藥劑舒泰，或麻醉藥物過量，或麻醉時間過長之過失，致幼
    犬吸入大量麻醉藥物致死部分：
（１）原審將被上訴人所提出之母犬剖腹生產之病歷表1 件，及
      上訴人所提被上訴人於事件發生時，親自記錄並交付上訴
      人之醫院處置及用藥說明1 件等影本，函詢母犬剖腹生產
      麻醉藥劑是否使用過量、被上訴人為母犬剖腹生產是否有
      不當致幼犬死亡等情，經送請台大動物醫院鑑定，經該院
      鑑定函覆以：「…經閱貴庭所提供之病歷表得知，其（即
      被上訴人）所使用麻醉藥之劑量為正常使用劑量，並無過
      量情形」、「另所附醫院處置及用藥說明，經查並無處置
      或用藥錯誤之處，幼犬死亡之原因複雜，若無病理解剖化
      驗，無法確認幼犬是否先天異常或其他原因造成死亡，故
      死亡在無病理報告的情況下，無法由臨床資料進行鑑定」
      等語，有上開鑑定機關95年7 月25日農醫字第9500 1042
      號函2 件在卷可稽（見原審卷第84、97頁）。顯見，被上
      訴人為上訴人所有母犬進行剖腹生產手術時，關於麻醉及
      用藥方面，在無病理解剖化驗可供查驗之情形，依被上訴
      人在病歷表上之記載及事件發生後提供上訴人之處置及用
      藥之說明等，被上訴人並無不當使用全身麻醉藥劑或使用
      麻醉藥劑量過量或過久之情形。況依據上訴人所提出之舒
      泰50之藥理特性與臨床使用記載麻醉藥劑舒泰可用於懷孕
      母狗之帝王切開術（見本院卷第43頁），核與上訴人主張
      不得使用全身麻醉舒泰為母犬剖腹生產一節不符。從而，
      上訴人僅以其所提舒泰（Zoletil50） 使用說明及其藥理
      特性與臨床使用節錄等之書面內容，即逕指「被上訴人所
      採取對母犬之注射方式為肌肉注射，並非採取靜脈注射，
      且術前並未給予Glycopyrrolate。及被上訴人於注射麻醉
      後才進行固定、剃毛、清潔、消毒等術前準備，且均僅由
      被上訴人一人進行，致使正式進行手術時已是麻醉後近20
      分鐘，此時幼犬早已經由胎盤吸收大量麻醉劑。正因被上
      訴人未能有效縮短並加快操作與麻醉時間，才會造成幼犬
      出現呼吸抑制及心搏過慢情形。及當幼犬出現上述症狀時
      ，被上訴人完全未採取供給氧氣及注射Atropine等處置方
      式」云云，主張被上訴人不符合剖腹產手術程序，逕為主
      張被上訴人有醫療過失等情，並無依據。
（２）經台大動物醫院函覆幼犬死亡原因複雜，經原審曉諭上訴
      人就幼犬犬隻病理解剖送請化驗，對於幼犬死亡原因再行
      鑑定，經本院函詢是否應再送請鑑定或調查證據（見本院
      卷第16頁），惟上訴人並未再聲請鑑定，並陳述當時以電
      話詢問鑑定單位台大動物醫院，經該院告知若經由解剖無
      法鑑定是否因麻醉不當所致等語（見本院卷第61頁），因
      此，有關於幼犬死亡原因之鑑定，自應認其未盡舉證之責
      任，難為有利於上訴人之認定。
２、被上訴人為母犬實施剖腹生產，是否因人手不足，致幼犬取
    出後是否未使其哼叫、及供給氧氣，及為幼犬施打肌肉注射
    atropine呼吸促進劑等藥物之過失：
（１）原審送請國立台大動物醫院鑑定，函詢內容為「B 、手術
      進行時，除獸醫師本人，並無該獸醫院其他助手在場協助
      與正常犬隻剖腹程序有否相符？C 、幼犬經剖腹取出後未
      使其哼叫，及供給氧氣，此與一般犬隻剖腹程序是否相符
      ？」等情，經該院函覆以：「若由有經驗的獸醫師進行剖
      腹生產手術，是可以一人獨立完成手術。」、「幼犬經剖
      腹手術取出後的程序，至今並無標準或一定之程序，國內
      外每位獸醫師作法不同，獸醫師通常依當場狀況決定作法
      」等語，亦有上開鑑定機關95年5 月22日農醫字第
      9500065 2 號函1 件在卷為證（見原審卷第67頁），足見
      ，母犬剖腹產之手術，並非不能僅由獸醫師一人獨立完成
      ，即謂其不符犬隻剖腹產手術之正常程序而有醫療上之疏
      失。又依前開鑑定機關之意見，幼犬經剖腹手術取出後的
      程序，於國內外各個獸醫師之作法並不相同，且可由獸醫
      師依當場狀況決定作法，並無標準程序，則幼犬經剖腹手
      術取出後，須視當場之情形而定，只要其作為無不利於幼
      犬，自得由實行手術之獸醫師決定。本件幼犬剖腹取出後
      ，被上訴人原得自行決定如何為有利於幼犬之作為，況依
      據被上訴人交付於上訴人之就診紀錄記載「幼犬於剖腹生
      產後，尚能呼吸」等情（見原審卷第88頁），因此，被上
      訴人於幼犬剖腹生產後，已為幼犬通氣並擦拭口鼻，幼犬
      已能自行呼吸，是否再拍打使其哼叫及供給氧氣之必要，
      亦非無疑，則自不能僅以幼犬剖腹取出後，未使其哼叫及
      供給氧氣，即遽認定被上訴人有醫療上之疏失。
（２）依據上訴人所提出之舒泰之藥理特性與臨床使用說明記載
      「若取出之胎兒有呼吸抑制的情形，可給予doxapram與供
      給氧氣，若取出之胎兒有心博過慢的情形，肌肉注射
      atropine 0.04mg/kg」等語（見本院卷第43頁），據此，
      幼犬是否應同時施打二種以上急救之藥物，應視當時之狀
      況而定，然依據被上訴人交付上訴人之就診紀錄上及被上
      訴人所提出之看診流程報告均記載，被上訴人發現幼犬有
      呼吸衰竭之現象時，緊急注射呼吸促進劑doxapram及強心
      劑Epinephrine 等情（見原審卷第48、88頁），被上訴人
      已依照上開說明，施打應予急救之藥物，幼犬仍無法急救
      成功，因此，上訴人主張被上訴人並未依照舒泰之急救方
      式實施急救，顯與事實不符。況幼犬之死亡原因，未經鑑
      定，已如前述，難認幼犬死亡係因被上訴人未施以被上訴
      人所主張之急救方式所致。
３、上訴人主張被上訴人未給予犬類簽署手術同意書，顯有過失
    云云。然查，對於犬類手術並無簽署手術同意書之法律上依
    據，且是否簽署手術同意書顯與幼犬之死亡並無因果關係，
    上訴人此部份主張，委無可採。
４、上訴人主張本事件訴訟繫屬前，兩造洽談和解過程時被上訴
    人曾同意給付上訴人1 萬元，因認被上訴人自認有過失云云
    ，惟兩造於洽談和解過程中所為之讓步，或係基於息事寧人
    等其他之原因，尚不能逕據為自認有過失之證明。
（三）本件幼犬於剖腹產後因呼吸衰竭而死亡，其真正之死亡原
      因為何，在缺乏死亡犬隻之病理解剖化驗報告之情形下，
      顯無法進一步予以查明，則上訴人所有之前開幼犬，其死
      亡之原因是否與前開上訴人主張被上訴人於剖腹生產手術
      過程之過失有關，兩者間是否有相當之因果關係，亦未據
      上訴人舉證證明，上訴人主張被上訴人對於上訴人所有之
      幼犬於剖腹產之手術過程中死亡，應負過失之侵權行為損
      害賠償責任等情，即難認為有理由。
（四）綜上述，上訴人並未能舉證證明被上訴人就上訴人所受之
      損害有何故意或過失，及其行為與上訴人所受損害間有相
      當因果關係。從而，上訴人僅以其所有之幼犬於被上訴人
      施行剖腹產之手術過程中死亡，即主張被上訴人應負侵權
      行為之損害賠償責任，難謂有據，應予以駁回，上訴意旨
      猶執陳詞，指摘原判決不當，求予廢棄改判，為無理由，
      應駁回其上訴。
五、本件判決之基礎已臻明確，其餘攻擊防禦方法及其他未經援
    用之證據，均與本判決所為前開判斷不生影響，無庸逐一論
    述，附此敘明。
六、據上論結，本件上訴為無理由，依民事訴訟法第436 條之1
    第3 項、第449 條第1 項、第78條，判決如主文。
中　　華　　民　　國　　96　　年　　1 　　月　　31　　日
            民事第三庭審判長法    官  朱耀平
                  　　　　　法　  官　許月珍
                            法    官  徐玉玲
以上正本係照原本作成
不得上訴。
中　　華　　民　　國　　96　　年　　1 　　月　　31　　日
                            書 記 官　朱家惠
